臺灣臺北地方法院民事判決
109年度訴字第17號
原      告  劉紋妙  
訴訟代理人  侯俊安律師
被      告  陳芊香  
訴訟代理人  黃子素律師
上列當事人間請求損害賠償等事件，本院於民國110年12月15日
言詞辯論終結，判決如下：
    主  文
被告應給付原告新臺幣壹佰伍拾肆萬伍仟捌佰柒拾柒元，及自民
國一百零九年二月四日起至清償日止，按週年利率百分之五計算
之利息。
訴訟費用由被告負擔。
本判決第一項於原告以新臺幣伍拾壹萬伍仟貳佰玖拾貳元為被告
供擔保後，得假執行。但被告如以新臺幣壹佰伍拾肆萬伍仟捌佰
柒拾柒元為原告預供擔保，得免為假執行。
    事實及理由
壹、程序部分
　　按訴狀送達後，原告不得將原訴變更或追加他訴，但擴張或
    減縮應受判決事項之聲明者，不在此限，民事訴訟法第255
    條第1項第3款定有明文。查原告起訴時請求被告給付新臺幣
    （下同）184萬8,127元及法定遲延利息（見本院卷第7頁）
    ，嗣於民國109年4月8日當庭減縮聲明，請求被告給付154萬
    5,877元及法定遲延利息（見本院卷第71頁），核與上開規
    定相符，應予准許。
貳、實體部分
一、原告主張：伊父親劉敏三生前為三三礦業有限公司（下稱三
    三礦業公司）之董事長，被告擔任董事長特助。因被告深受
    伊父母劉敏三及林韞之信任，自三三礦業公司於民國87年辦
    理解散登記後，被告仍協助伊父母處理房屋出租及家中財務
    管理等相關事宜。伊因長期旅居美國，故將其國泰世華銀行
    中山分行帳號000000000000號帳戶（下稱系爭帳戶）存摺及
    印鑑交由林韞保管，林韞則委託被告代為處理相關事宜。然
    伊近日返國始發現，系爭帳戶於106年10月13日遭提領39萬5
    ,000元，於107年11月20日遭提領27萬2,492元，於同年月22
    日遭提領47萬8,385元，於同年月23日遭提領40萬元，合計
    遭提領154萬5,877元。經向林韞查詢，其並未委託被告提領
    上開款項，應是被告向林韞宣稱其需要用電腦跟銀行連線來
    瞭解基金配息情況，要求林韞交付系爭帳戶存摺、印鑑及伊
    的身分證，進而分批盜領上開款項。爰依民法第184條第1項
    、第179條規定，請求被告給付上開款項等語。並聲明：如
    主文第1項所示，且願供擔保，請准宣告假執行。
二、被告辯以：劉敏三前於70年間為進行海外投資而向民間借款
    1,750萬，劉敏三雖有4筆不動產，然因變現不易而無力償還
    。伊感念劉敏三之提攜，乃貸款900萬元代償該筆借款而承
    接債權，劉敏三則於73年2月25日書立承諾書，敘明事由並
    表明待處理名下4筆不動產後，將如數返還該借款；後又於9
    3年3月20日書立委託授權書，委託伊全權處理其名下4筆不
    動產，且載明該委託不因劉敏三之死亡而消滅，伊得自由管
    理、信託該財產，期間無限，迄至不動產全部出售及出租完
    妥。伊之所以自系爭帳戶提領合計154萬5,877元款項，係因
    伊無力獨自負擔前開貸款之利息，而請求林韞分擔，林韞乃
    委託伊將以原告名義購買之基金贖回，並交付系爭帳戶存摺
    、印鑑及原告之身分證予伊，絕非伊擅自提領等語。並聲明
    ：㈠原告之訴及假執行之聲請均駁回；㈡如受不利判決，願供
    擔保請准宣告免為假執行。
三、得心證之理由：
　㈠查被告分別於106年10月13日自系爭帳戶提領39萬5,000元，
    於107年11月20日提領27萬2,492元，於同年月22日提領47萬
    8,385元，於同年月23日提領40萬元，合計提領154萬5,877
    元等情，有系爭帳戶存摺交易明細在卷可稽（本院卷第11至
    15頁），復為兩造所不爭執（見本院卷第127頁、133、185
    頁），此部分事實堪以認定。
　㈡被告雖提出承諾書1紙，辯稱係劉敏三積欠民間借款1,750萬
    元，由其貸款900萬元代償，是劉敏三對其負有借款債務，
    其自得以此借款債權抵銷原告請求之前揭款項等語。然觀諸
    上開承諾書記載「立承諾書人劉敏三先生茲委託陳芊香於民
    國70年間代向民間借款（借款人：謝金能先生）新台幣壹仟
    柒佰伍拾萬元正（合計美元伍拾萬元正）作為投資馬來西亞
    鳥屎島礦業開挖礦石權利金之款項，今為承諾將來處理本人
    不動產時，願如數歸還該借款無訛。（一）座落台北市○○○
    路00號、撫順街28號房地。（二）高雄市鼓山三路共有之廠
    地。（三）花蓮市美崙空地。（四）金山李家借用祖厝共有
    之房地。共計四筆。立書人  劉敏三」（見本院卷第33頁）
    ，其內容僅係被告曾代劉敏三向訴外人謝金能借款1,750萬
    元，並無任何被告借款900萬元與劉敏三之意，已難認被告
    所述有據。
　㈢被告復提出委託授權書1紙，然依該委託授權書記載「立書人
    茲將前代筆遺囑所列之四筆不同房地之不動產全權委託授權
    受託人陳芊香出售及出租等一切事宜，本委託關係不因委託
    人死亡、破產或喪失行為能力而消滅。受託人得自由管理、
    信託該財產。期間無限，迄至上開不動產全部出售及出租完
    妥。立書人  劉敏三」（見本院卷第41頁），其內容亦僅就
    劉敏三所有之不動產委託被告管理及信託，並無任何劉敏三
    所有不動產出售或出租之收益歸被告所有之意思。則縱使上
    開委託授權書之內容為真，亦無從證明被告所辯其對劉敏三
    有900萬之借款債權乙節屬實。
　㈣被告雖又提出發票人劉敏三、發票日93年3月20日、到期日10
    8年3月20日、金額1,750萬元、票號697289之本票1紙（見本
    院卷第43頁），辯稱劉敏三考量民權西路站附近大樓將進行
    都更，預計應可於108年間完成，該時即可償還對被告之借
    款，故將該本票記載到期日為108年3月20日交付被告等語（
    見本院卷第29頁），惟上開本票經另案本院109年度訴字第1
    8號請求損害賠償等事件於109年11月20日準備程序期日當庭
    勘驗，該本票共4行手寫部分，其中付款日「108年3月20日
    」之墨跡與金額、發票人、發票日之墨跡不同等節，有上開
    勘驗筆錄在卷可參（見本院卷第183頁），已難認上開付款
    日係由劉敏三親自填寫，又劉敏三早於97年12月20日死亡，
    實難想像其生前可預知前開民權西路站附近大樓於106年之
    都更計畫及預計完成時間。復參以證人林韞於該案具結證述
    ：上開承諾書、委託授權書及支票的字跡都不是劉敏三的簽
    名等語（見本院卷第86頁），由此實難認被告所辯借款與劉
    敏三等節為真。
　㈤被告另提出地籍資料異動索引（見本院卷第37至39頁），辯
    稱：林韞曾於90年12月12日將其名下臺北市中山區中山段一
    小段492建物設定抵押權予被告姊夫范雲山等語。然該筆抵
    押權已於94年5月20日因清償而塗銷，無從認定被告與上開
    債務清償一事有何關連。被告另辯稱：林韞曾以原告及林韞
    之名義匯款予被告，分擔借款利息等語，並提出存款交易明
    細為憑（見本院卷第45至59頁），惟被告數十年間均擔任劉
    敏三之特助，長期受劉敏三、林韞之信任，代為處理家中財
    務、投資事宜，此觀原告所提保管條、本票、保管備忘錄、
    收據、入股保管書等證據資料在卷可佐（見本院卷第95至12
    1頁），是林韞或係基於購買保單、存款、投資等原因匯款
    予被告，尚難僅憑被告所提前開承諾書、委託授權書、支票
    等資料，遽認被告與劉敏三間成立金錢借貸之法律關係。
　㈥綜上各情，被告辯以原告繼承劉敏三對其所負之債務，並以
    此借款債權抵銷原告請求之不當得利債權，以及其係辯稱基
    於林韞委託而提領系爭帳戶之款項等語，均難憑採。被告自
    系爭帳戶提領154萬5,877元，並無法律上原因，是原告依民
    法第179條規定，請求被告給付154萬5,877元，為有理由。
    又原告係依民法第184條第1項、第179條之規定，請求本院
    擇一為其勝訴之判決，本院既認原告依民法第179條規定向
    被告請求為有理由，則此部分原告另主張民法第184條第1項
    規定部分，即毋庸審究。
　㈦末按給付無確定期限者，債務人於債權人得請求給付時，經
    其催告而未為給付，自受催告時起，負遲延責任。其經債權
    人起訴而送達訴狀者，與催告有同一之效力；遲延之債務，
    以支付金錢為標的者，債權人得請求依法定利率計算之遲延
    利息，民法第229條第2項、第233條第1項前段定有明文。本
    件不當得利請求給付，係無確定期限之給付，又係以支付金
    錢為標的，原告請求自起訴狀繕本送達被告之翌日（即109
    年2月4日，見本院卷第23頁）起至清償日止，按週年利率5％
    計算之利息，核屬有據，亦應准許。
四、綜上所述，原告依民法第179條規定，請求被告給付原告154
    萬5,877元，及自109年2月4日起至清償日止，按週年利率5％
    計算之利息，為有理由，應予准許。又兩造均陳明願供擔保
    ，分別請准假執行或免為假執行之宣告，經核於法均無不合
    ，爰分別酌定相當擔保金額併准許之。
五、本件事證已臻明確，兩造其餘攻擊防禦方法及所提證據，經
    本院斟酌後，認均不足以影響本判決結果，爰不一一論列，
    併此敘明。
六、訴訟費用負擔之依據：民事訴訟法第78條。
中　　華　　民　　國　　111 　 年　　1　　月　　12　　日
                  民事第七庭  審判長法  官  姜悌文
                                    法  官  林欣苑
                                    法  官  許筑婷
以上正本係照原本作成。
如對本判決上訴，須於判決送達後20日內向本院提出上訴狀。如
委任律師提起上訴者，應一併繳納上訴審裁判費。
中　　華　　民　　國　　111 　 年　　1　　月　　12　　日
                                    書記官  林政彬